臺灣高等法院民事判決　　　　　　　　　　　　　　　九十三年度家上字第八一號
　　上　訴　人　甲○○
　　　　　　　　戊○○
　　　　　　　　乙○○
　　　　　　　　丁○○
　　共　　　同
　　訴訟代理人　張世興律師
　　被上訴人 　 丙○○
　　訴訟代理人　楊金順律師
　　複代理人　　游朝義律師
　　　　　　　　陳佳雯律師
右當事人間確認親子關係不存在事件，上訴人對於中華民國九十二年十二月三十日臺
灣士林地方法院九十二年度親字第四九號第一審判決提起上訴，經本院於中華民國九
十三年九月十四日言詞辯論終結，判決如左：
    主      文
原判決廢棄。
確認上訴人甲○○、第三人王陳秋月與被上訴人間之自然血親親子關係不存在。
第一、二審訴訟費用由被上訴人負擔。
    事實及理由
一、本件上訴人起訴時之訴之聲明雖為請求確認上訴人甲○○、訴外人王陳秋月與被
    上訴人間之親子關係不存在，惟上訴人已陳明其提起本件訴訟之真意僅係請求確
    認被上訴人與上訴人甲○○及訴外人王陳秋月間之自然血親親子關係不存在，而
    未一併請求確認以收養關係存否為前提之擬制血親親子關係不存在（見原審卷第
    一一一頁反面、一一二頁，本院卷第二八、三０、四六、四七、八０頁），是其
    於本院審理中變更聲明為請求確認上訴人甲○○、訴外人王陳秋月與被上訴人間
    之自然血親親子關係不存在，核屬訴之聲明之更正，而非訴之變更，應予准許，
    合先敘明。
二、上訴人主張：上訴人甲○○與其配偶王陳秋月（已死亡）於民國（下同）四十八
    年十一月間向訴外人羅陳秀蓮（即訴外人王陳秋月之姐）抱養甫出生之被上訴人
    ，由當時之台北市延平區普願里里長出具內容不實之出生證明書，並持向戶政機
    關謊報為上訴人甲○○與訴外人王陳秋月之親生子，嗣彼等二人先後育有親生子
    秋月間既無血緣關係，彼等間之自然血親親子關係自不存在，爰提起本件訴訟，
    請求確認上訴人甲○○、訴外人王陳秋月與被上訴人間之自然血親親子關係不存
    在等語。原審為上訴人敗訴之判決，上訴人不服，提起上訴，聲明：(一)原判決廢
    棄。(二)確認上訴人甲○○、訴外人王陳秋月與被上訴人間之自然血親親子關係不
    存在。
三、被上訴人則以：其自幼受上訴人甲○○與訴外人王陳秋月撫養，縱被上訴人非彼
    等二人所親生，亦應成立收養關係，而有親子關係存在。又上訴人提起本件訴訟
    已逾得提起否認子女之訴之除斥期間，依法不應准許。且被上訴人並不否認非為
    上訴人甲○○及訴外人王陳秋月之親生子，且本件訴訟不能確認被上訴人與彼等
    二人是否存有法定之親子關係，並非直接有效解決紛爭之方法，故上訴人提起本
    件訴訟顯然欠缺確認利益等語置辯。原審為被上訴人勝訴之判決，被上訴人對於
    上訴人之上訴則聲明駁回上訴。
四、按民法第一千零六十三條第一項規定妻在婚姻關係存續中受胎而生之子女，推定
    為夫之婚生子女，係以該子女係由妻分娩為前提；如該子女非妻所生，自不受婚
    生子女之推定。故同法第二項規定，受婚生推定之子女，如夫妻之一方能證明妻
    非自夫受胎者，得於知悉子女出生之日起，一年內提起否認之訴，乃係以否認之
    訴否認該由妻所生之子女為夫之婚生子女。倘妻並無分娩之事實，僅於
    上登載為該夫妻之婚生子女，則權利義務受影響之第三人提起確認該親子關係不
    存在之訴，即非民法第一千零六十三條第二項所定之否認子女之訴，而無民事訴
    訟法第五百九十條第一項、第二項規定之適用。查被上訴人並非上訴人甲○○之
    配偶王陳秋月分娩所生（詳如後述），則依上開說明，本件自無民法第一千零六
    十三條及民事訴訟法第五百九十條第一項、第二項規定之適用，是被上訴人主張
    上訴人就本件血緣關係不存在之事實，本得提起否認子女之訴，而上訴人未於法
    定期間內提起否認子女之訴，自不得再提起本件確認之訴云云，顯有誤會，而不
    足取。
五、又按確認法律關係之訴，非原告有即受確認判決之法律上利益者，不得提起之；
    確認證書真偽或為法律關係基礎事實存否之訴，亦同；前項確認法律關係基礎事
    實存否之訴，以原告不能提起他訴訟者為限，民事訴訟法第二百四十七條第一項
    、第二項定有明文。又此所謂即受確認判決之法律上利益，係指法律關係或其基
    礎事實之存否不明確，原告主觀上認其在法律上之地位有不安之狀態存在，且此
    種不安之狀態，能以確認判決將之除去者而言，若縱經法院判決確認，亦不能除
    去其不安之狀態者，即難認有受確認判決之法律上利益（最高法院五十二年台上
    字第一二四０號判例意旨參照）。查被上訴人就上訴人主張上訴人甲○○、訴外
    人王陳秋月與被上訴人間無血緣關係之事實，固不爭執，惟被上訴人之
    仍登記為彼等二人之親生子，且
    請求逕予更正，而被上訴人亦未表示同意配合上訴人為
    上訴人與被上訴人間之身分關係仍處於不明確狀態，而此身分關係及基此所生之
    法律地位之不安狀態，能以確認判決將之除去，是依上開說明，應認上訴人提起
    本件確認之訴有確認利益。被上訴人主張上訴人所提本件訴訟無確認利益云云，
    亦非可採。
六、查上訴人主張上訴人甲○○與其配偶王陳秋月於四十八年十一月間向訴外人羅陳
    秀蓮抱養被上訴人，並由當時任台北市延平區普願里里長王樹塗出具出生證明書
    ，證明被上訴人為上訴人甲○○與訴外人王陳秋月所親生，上訴人甲○○與其配
    偶王陳秋月並據以為
    頁，本院卷第四七頁），並有出生證明書及出生登記申請書附卷為證（見原審卷
    第七、八頁）。又證人羅陳秀蓮於原審亦到庭證稱：「原告甲○○是我妹婿，被
    告（即被上訴人）是我所親生的小孩，但被我妹妹養育」，「因當時我妹妹王陳
    秋月無法生育，所以才讓她養育，後來生了之後，被告還是不還我，我有跟王陳
    秋月要，但她不給」等語（見原審卷第一四一、一四二頁），且經行政院國軍退
    除役官兵輔導委員會台北榮民總醫院鑑定結果認：可排除上訴人甲○○與被上訴
    人間之親子血緣關係，不能排除訴外人羅陳秀蓮與被上訴人間之親子血緣關係，
    亦有該院九十二年八月十九日北總內字第０九二００二六三七六號函附親子關係
    血緣鑑定報告在卷可稽（見原審卷第九三至九五頁），是上訴人主張被上訴人與
    上訴人甲○○及訴外人王陳秋月間無血緣關係存在之事實，堪予採信。從而，上
    訴人請求確認上訴人甲○○、訴外人王陳秋月與被上訴人間無自然血親親子關係
    存在，即為有理由，應予准許。是原審為上訴人敗訴之判決，自有未合，上訴意
    旨指摘原判決不當，求予廢棄改判，為有理由，應予准許。
七、本件訴訟標的僅限於上訴人甲○○、訴外人王陳秋月與被上訴人間之自然血親親
    子關係存在不存在，而不及於彼等間之收養關係（即擬制血親親子關係）存在不
    存在，已於前述，而被上訴人經本院闡明後亦表示不願意利用本件訴訟程序請求
    確認上訴人甲○○、訴外人王陳秋月與被上訴人間之收養關係存在（見本院卷第
    六八、八０頁），是兩造關於被上訴人與上訴人甲○○、訴外人王陳秋月間是否
    成立收養關係所為之攻擊防禦方法，即非屬本件訴訟標的範疇，本院自無從加以
    審認，併此敘明。
八、據上論結，本件上訴為有理由，依民事訴訟法第四百五十條、第七十八條，判決
    如主文。
中　　　華　　　民　　　國　　九十三　　年　　九　　　月　　二十九　　日
                                    民事第五庭
    　　　　　　　　　　　　　　　　　　審判長法　官　張　劍　男
    　　　　　　　　　　　　　　　　　　　　　法　官　蔡  芳  齡
    　　　　　　　　　　　　　　　　　　　　　法　官　彭  昭  芬
正本係照原本作成。
如不服本判決，應於收受送達後二十日內向本院提出上訴書狀，其未表明上訴理由者
，應於提出上訴後二十日內向本院補提理由書狀（均須按他造當事人之人數附繕本）
上訴時應提出委任律師或具有律師資格之人之委任狀；委任有律師資格者，另應附具
律師資格證書及釋明委任人與受任人有民事訴訟法第四百六十六條之一第一項但書或
第二項（詳附註）所定關係之釋明文書影本。
中　　　華　　　民　　　國　　九十三　　年　　　九　　　月　　 三十 　　日
　　　　　　　　　　　　　　　　　　　　　　　書記官　丁  華  平
附註：
民事訴訟法第四百六十六條之一（第一項、第二項）：
對於第二審判決上訴，上訴人應委任律師為訴訟代理人。但上訴人或其他法定代理人
具有律師資格者，不在此限。
上訴人之配偶、三親等內之血親、二親等內之姻親，或上訴人為法人、中央或地方機
關時，其所屬專任人員具有律師資格並經法院認為適當者，亦得為第三審訴訟代理人
。
